【裁判字號】    95,易,2710
【裁判日期】    951204
【裁判案由】    重利
【裁判全文】
臺灣臺中地方法院刑事判決              95年度易字第2710號
公  訴  人  臺灣臺中地方法院檢察署檢察官
被      告  丙○○
選任辯護人  徐盛國律師
上列被告因重利案件，經檢察官提起公訴（九十五年度偵字第一
六五八六號），本院合議庭裁定改以簡式審判程序，判決如下：
    主    文
丙○○連續乘他人急迫，貸以金錢，而取得與原本顯不相當之重
利，累犯，處有期徒刑肆月，如易科罰金，以銀元佰元即新台
幣玖佰元折算壹日。又乘他人急迫，貸以金錢，而取得與原本顯
不相當之重利，累犯，處有期徒刑參月，如易科罰金，以新台幣
壹仟元折算壹日。應執行有期徒刑陸月，如易科罰金以銀元參佰
元即新台幣玖佰元折算壹日。
    犯罪事實
一、丙○○曾於民國（下同）九十二年九月十五日，因偽造文書
    案件，經本院判處有期徒刑六月確定，甫於九十二年十月十
    四日易科罰金執行完畢。詎仍不知悔改，竟另基於以借貸金
    錢而謀取與原本顯不相當重利之概括犯意，於（一）九十五
    年六月一日、九十五年六月下旬（六月二十日至六月二十九
    日之間某時），分別在台中市北屯區○○○路○段三十八號
    、台中市○區○○路一段五百號三樓，趁丁○○、乙○○急
    於取得金錢之際，貸予丁○○、乙○○新臺幣（下同）四萬
    元、二萬元，並約明計算借款利息之方式為以十天為一期，
    每期收取八千元之利息（丁○○）、每十天一期，每期收取
    六百元（乙○○）之利息，同時先預扣一期利息八千元（丁○○）、六百元（乙○○），經丁○○、乙○○應允後，丙○○即貸予丁○○四萬元，經扣除一期利息後，丁○○實際
    上取得借款三萬二千元，貸予乙○○二萬元，經扣一期利息
    後，乙○○實際取得一萬九千四百元，以此方式，連續取得
    與原本顯不相當之重利（其利率為月息九分），丁○○則提
    供其國民身分證正本一幀、全民健康保險卡一幀，並簽發如
    附表編號一所示之本票一紙（面額十二萬元）供作擔保；乙○○則提供其國民身分證一幀、全民健康保險卡一幀及如附
    表編號二所示之本票一張（面額六萬元）。復於（二）九十
    五年七月十五日在台中市○○路與市府路交岔口，趁甲○○
    急迫之際，貸予甲○○一萬元，並約明計算借款利息之方式
    為以十天為一期，每期收取三百元之利息，同時先預扣一期
    利息三百元，經甲○○應允後，丙○○即貸予甲○○一萬元
    ，經扣除一期利息後，甲○○實際上取得借款九千七百元，
    再取得與原本顯不相當之重利（其利率為月息九分），甲○○則簽發如附表編號三所示之本票一紙（面額三萬元）供作
    擔保。嗣經警於九十五年七月二十日晚上二十一時十分，在
    台中市北屯區○○○路○段三十八號為警查獲，並扣得附表
    所示之本票三張、丁○○、乙○○之國民身分證各一張、乙○○之全民健康保險卡一張、空白本票二張、行動電話一支
    （0000000000號，摩托羅拉牌，序000000
    00000000號）。
二、案經臺中市警察局第五分局報告臺灣臺中地方法院檢察署檢
    察官偵查起訴。
    理  由
一、按現行刑事訴訟法為保障被告之反對詰問權，排除具有虛偽
    危險性之傳聞證據，以求實體真實之發見，於該法第一百五
    十九條第一項明定被告以外之人於審判外之言詞或書面陳述
    ，除法律有規定者外，不得作為證據。又被告以外之人於審
    判外之陳述，雖不符前四條之規定（即刑事訴訟法第一百五
    十九條之一至第一百五十九條之四），而經當事人於審判程
    序同意作為證據，法院審酌該言詞陳述或書面陳述作成時之
    情況，認為適當者，亦得為證據；當事人、代理人或辯護人
    於法院調查證據時，知有第一百五十九條第一項不得為證據
    之情形，而未於言詞辯論終結前聲明異議者，視為有前項之
    同意，刑事訴訟法第一百五十九條之五定有明文。本件檢察
    官、被告並未就被告以外之人於審判外之陳述有所爭執，且
    迄於言詞辯論終結前，均未主張有刑事訴訟法第一百五十九
    條第一項不得為證據之情形，是應認已同意作為證據，且經
    本院審酌後，認無不適當之情形，應認均有證據能力，合先
    敘明。
二、訊據被告丙○○對於上揭犯罪事實，坦承不諱，核與證人即
    被害人丁○○、乙○○於警詢、偵訊時指述因急需金錢週轉
    而向被告借款，並給付高額利息等情相符，並有證人丁○○
    、乙○○及被害人甲○○所簽發如附表所示之本票三紙、證
    人丁○○、乙○○之國民身分證正本及乙○○之全民健康保
    險卡正本一張領回之贓物認領保管單共二張在卷可稽，足見
    被告之自白與事實相符，而堪以採信。本件事證明確，被告
    犯行堪以認定，應予依法論科。
二、核被告所為，係犯刑法第三百四十四條之重利罪（關於新舊
    法比較詳後）。被告犯罪事實一之（一）所示二次重利犯行
    ，時間緊接，犯罪構成要件相同，顯係基於概括犯意反覆為
    之，為連續犯，依法論以一罪，並加重其刑（新舊法比較詳
    後）。被告曾於九十二年九月十五日，因偽造文書案件，經
    本院判處有期徒刑六月確定，甫於九十二年十月十四日易科
    罰金執行完畢，有卷附臺灣臺中地方法院檢察署刑案資料查
    註紀錄表及臺灣高等法院被告前案紀錄表各一份在卷可按，
    其於有期徒刑執行完畢五年內，再犯本件有期徒刑以上之罪
    ，均為累犯，均應依法加重其刑（新舊法比較詳後），犯罪
    事實一之（一）犯行遞加之。被告犯罪事實一之（二）之犯
    行在九十五年七月一日之後，且與犯罪事實一之（一）犯行
    之犯罪時間不同，應予分論併罰（最高法院95年第8次刑事
    庭會議決議參照）。爰審酌被告以高額利息貸予被害人，使
    經濟原本拮据之被害人受害匪淺，惟念其犯罪所得非鉅，貸
    予被害人之利息雖構成重利，但與其他重利行為動輒月息十
    多分比較顯然犯罪情節較輕，且其犯罪後坦認犯行，顯有認
    錯悔過之意，態度良好等一切情狀，認公訴人具體求刑有期
    徒刑十月，應屬過重，爰量處如主文所示之刑，並諭知易科
    罰金之折算標準及定應執行之刑。（新舊法比較詳後）
三、至被告因貸放重利所持有如附表所示之本票，為被告貸款予
    被害人之債權憑證，被告雖有收取重利之行為，但仍無礙其
    借款之事實，倘被害人未清償借得款項，被告亦可持上開本
    票提出民事求償，且應於被害人還款後交還，是上開本票既
    僅為借款之擔保，亦非屬必要沒收之物，爰不另為沒收之諭
    知，附此敘明。
四、按被告行為後，刑法業於九十四年一月七日修正，於同年二
    月二日公布，並於九十五年七月一日施行。按行為後法律有
    變更者，適用行為時之法律，但行為後之法律有利於行為人
    者，適用最有利於行為人之法律，修正後即現行刑法第二條
    第一項定有明文。此條規定乃與刑法第一條罪刑法定主義契
    合，而貫徹法律禁止溯及既往原則，係規範行為後法律變更
    所生新舊法律比較適用之準據法，是刑法第二條本身雖經修
    正，但刑法第二條既屬適用法律之準據法，本身尚無比較新
    舊法之問題，應一律適用裁判時之現行刑法第二條規定，以
    決定適用之刑罰法律，合先敘明。以下即比較修正施行前後
    刑法暨相關法律之規定：
（一）刑法第三百四十四條之重利罪，法定刑得科或併科銀元一
      千元以下罰金，依修正後刑法施行法增訂第一條之一：「
      中華民國九十四年一月七日刑法修正施行後，刑法分則編
      所定罰金之貨幣單位為新臺幣。九十四年一月七日刑法修
      正時，刑法分則編未修正之條文定有罰金者，自九十四年
      一月七日刑法修正施行後，就其所定數額提高為三十倍。
      但七十二年六月二十六日至九十四年一月七日新增或修正
      之條文，就其所定數額提高為三倍」及刑法第三十三條第
      五款修正為：「主刑之種類如下：五、罰金：新臺幣一千
      元以上，以百元計算之」等規定觀之，依修正後之法律，
      刑法第三百四十四條之重利罪所得科處之罰金刑最高為新
      臺幣三萬元、最低為新臺幣一千元，然依被告行為時之刑
      罰法律，即罰金罰鍰提高標準條例第一條前段規定之提高
      倍數十倍及修正前刑法第三十三條第五款規定之罰金最低
      額一元計算，則刑法第三百四十四條之重利罪所得科處之
      罰金最高額仍為新台幣九萬元，然最低額較新法為低。因
      此，比較上述修正前、後之刑罰法律，自以被告行為時關
      於科處罰金刑之法律較有利於被告。故被告犯罪事實一之
      （一）之重利犯行，依修正後刑法第二條第一項前段之規
      定，應適用修正前關於科處罰金刑之法律，較有利於被告
      。
（二）被告行為後，刑法第五十六條連續犯之規定，亦於九十四
      年一月七日修正公布刪除，並於九十五年七月一日施行，
      是於新法修正施行後，被告於本案犯罪事實一之（一）所
      示之二次重利犯行，即須分論併罰。則被告之犯行，因行
      為後新法業已刪除連續犯之規定，此刪除雖非犯罪構成要
      件之變更，但顯已影響行為人刑罰之法律效果，自屬法律
      有變更，經比較新、舊法規定，修正後之規定對於被告較
      為不利，依刑法第二條第一項前段之規定，犯罪事實一之
      （一）之部分仍應適用較有利於被告之行為時法律，即刑
      法第五十六條連續犯之規定，均論以一罪，並均加重其刑
      。
（三）被告丙○○曾於九十二年九月十五日，因偽造文書案件，
      經本院判處有期徒刑六月確定，甫於九十二年十月十四日
      易科罰金執行完畢。其於上開有期徒刑執行完畢後，五年
      以內故意再犯本件有期徒刑以上之罪，不論依修正前之刑
      法第四十七條，或修正後之刑法第四十七條第一項規定，
      均構成累犯，並無有利不利之問題。
 綜上比較結果，被告犯罪事實一之（一）之犯行自應適用修正
 前刑法第三十三條第五款、第五十六條、第四十七條之規定論罪
 科刑。
（四）被告犯罪事實一之（一）行為後罰金罰鍰提高標準條例第
      二條業已刪除，而刑法第四十一條第一項前段關於易科罰
      金之折算標準已由舊法之銀元一百元、二百元、三百元修
      正為新臺幣（下同）一千元、二千元、三千元，因屬科刑
      規範事項之變更，其折算標準為裁判時所應諭知，自有就
      新舊法規定比較之必要，經比較新舊法結果，以被告行為
      時之舊法較為有利於被告，是依修正後刑法第二條第一項
      前段之規定，本件應適用被告行為時之舊法即依修正前刑
      法第四十一條第一項前段、修正前罰金罰鍰提高標準條例
      第二條、現行法規所定貨幣單位折算新臺幣條例第二條之
      規定，諭知以銀元三百元即新臺幣九百元折算一日為易科
      罰金之折算標準，是以被告犯罪事實一之（一）所定之易
      科罰金折算標準自應適用較有利於被告之修正前之規定。
（五）被告犯罪事實一之（一）行為後，刑法第五十一條業經修
      正公布施行，修正前刑法第五十一條規定：「數罪併罰，
      分別宣告其罪之刑，依左列各款定其應執行者：」其中第
      五款規定：「宣告多數有期徒刑者，於各刑中之最長期以
      上，各刑合併之刑期以下，定其刑期。但不得逾二十年。
      」修正後刑法第五十一條第五款規定：「宣告多數有期徒
      刑者，於各刑中之最長期以上，各刑合併之刑期以下，定
      其刑期。但不得逾三十年。」比較結果，修正後刑法並非
      較有利於行為人，依刑法第二條第一項前段之規定，仍應
      依修正前刑法第五十一條第五款，定其應執行之刑。
（六）另刑法第四十一條第二項原規定：「併合處罰之數罪，均
      有前項之情形，其應執行之刑逾六個月者，亦同」，經修
      正為：「前項規定於數罪併罰，其應執行之刑未逾六月者
      ，亦適用之」，依刑法施行法三之一條第三項之規定，應
      依修正前刑法第四十二條第二項之規定決定其得否易科罰
      金（惟本案被告所定應執行刑未逾六個月，無論依新舊法
      均得易科罰金），又折算之標準，以依舊法所定之折算標
      準對被告為有利，自應適用修正前之規定定其易科罰金之
      折算標準，即依銀元參佰元折算壹日（最高法院八十四年
      台非字第四五二號判決參照）。
據上論斷，應依刑事訴訟法第二百七十三條之一第一項、第二百
九十九條第一項前段，刑法第二條第一項前段、第三百四十四條
、刑法第三十三條第五款、第四十七條第一項、刑法第四十一條
第一項前段，修正前刑法第三十三條第五款、修正前刑法第五十
六條、修正前刑法第四十七條、修正前刑法第四十一條第一項前
段、第二項、修正前刑法第五十一條第五款，罰金罰鍰提高標準
條例第一條前段、修正前罰金罰鍰提高標準條例第二條，現行法
規所定貨幣單位折算新台幣條例第二條，刑法施行法第一條之一
第一項、第二項前段、第三之一條第三項，判決如主文。
本案經檢察官戊○○到庭執行職務。
中    華    民    國    95    年    12    月    4     日
                  刑事第十五庭    法  官  陳如玲
上正本證明與原本無異。
如不服本判決，應於送達後十日內向本院提出上訴狀（須附繕
本），上訴於臺灣高等法院臺中分院。
                                  書記官  楊賀傑
中    華    民    國    95    年    12    月    4     日
附錄本案論罪科刑法條
刑法第三百四十四條：
乘他人急迫、輕率或無經驗貸以金錢或其他物品，而取得與原本
顯不相當之重利者，處一年以下有期徒刑、拘役或科或併科一千
元以下罰金。
 附表：
┌────┬───┬───┬─────┬────┐
│票    號│發票日│到期日│ 票面金額 │ 發票人 │
│        │      │      │ (新臺幣) │        │
├────┼───┼───┼─────┼────┤
│00000000│6.１│6.10.│ 120000   │丁○○  │
├────┼───┼───┼─────┼────┤
│0000000 │7.15.│未  載│  60000   │乙○○  │
├────┼───┼───┼─────┼────┤
│0000000 │7.13.│未  載│  30000   │甲○○  │
└────┴───┴───┴─────┴────┘


司法院資訊處製作；財團法人民間司法改革基金會備份。
